臺灣高等法院民事裁定
111年度抗字第327號

抗  告  人  鄒小玲


上列抗告人因與相對人蔡宴溱(原名蔡宜文)等間請求侵權行為損
害賠償事件，對於中華民國111年2月21日臺灣臺北地方法院111
年度金字第2號裁定，提起抗告，本院裁定如下：
    主  文
抗告駁回。
抗告訴訟費用由抗告人負擔。 
    理  由
本件抗告人於相對人蔡宴溱(原名蔡宜文，下稱蔡宴溱)被訴違
  反銀行法等刑事訴訟程序【案列臺灣臺北地方法院（下稱臺北
  地院）108年度金重訴字第1號】，對蔡宴溱、相對人呂達豐、
  浩天投資顧問有限公司、莊美蘭（以下合稱蔡宴溱等4人）提
  起刑事附帶民事訴訟，經臺北地院刑事庭以110年度重附民字
  第36號裁定將附帶民事訴訟移送臺北地院民事庭。原法院以抗
  告人提起附帶民事訴訟與刑事訴訟法第487條第1項規定要件未
  合，應補繳裁判費，而核定本件訴訟標的價額為新臺幣（下同
  ）2,344萬元，並命抗告人補繳裁判費218,272元。抗告人不服
  ，乃抗告前來。
按因犯罪而受損害之人，於刑事訴訟程序得附帶提起民事訴訟，對於被告及依民法負賠償責任之人，請求回復其損害，刑事訴訟法第487條第1項定有明文。所謂因犯罪而受損害之人，係指因犯罪行為直接受損害之人而言，至其他因犯罪間接或附帶受損害之人，在民事上雖不失有請求賠償損害之權，但既非因犯罪而直接受其侵害，即不得認係因犯罪而受損害之人（最高法院99年度台抗字第869號裁定要旨參照）。是必刑事判決所認定之犯罪事實，侵害個人私權，致生損害者，始得提起之。又除法律另有規定者外，非銀行不得經營收受存款、受託經理信託資金、公眾財產或辦理國內外匯兌業務；以借款、收受投資、使加入為股東或其他名義，向多數人或不特定之人收受款項或吸收資金，而約定或給付與本金顯不相當之紅利、利息、股息或其他報酬者，以收受存款論；違反第29條第1項規定者，處3年以上10年以下有期徒刑，得併科1千萬元以上2億元以下罰金，其因犯罪獲取之財物或財產上利益達1億元以上者，處7年以上有期徒刑，得併科2千5百萬元以上5億元以下罰金，銀行法第29條第1項、第29條之1、第125條第1項分別定有明文。而銀行法第29條、第29條之1規定，係在維護國家有關經營銀行業務，應經許可之制度，貫徹金融政策上禁止非法經營銀行業務，以直接維護國家正常之金融、經濟秩序，至於存款人、投資人權益之保障，尚屬衍生及間接之目的，其縱因此項犯罪而事後受損害，亦僅屬間接被害人，應不得附帶民事訴訟（最高法院101年度台抗字第143號、103年度台抗字第200號、107年度台抗字第170號、109年度台抗字第157號、109年度台抗字第444號、109年度台抗字第453號、110年度台抗字第1185號裁定意旨參照）。再刑事訴訟諭知無罪、免訴或不受理之判決者，應以判決駁回原告之訴，但經原告聲請時，應將附帶民事訴訟移送管轄法院之民事庭；第一項但書移送案件，應繳納訴訟費用，刑事訴訟法第503條第1項、第3項定有明文。另附帶民事訴訟由刑事庭移送民事庭後，依刑事訴訟法第490條但書規定，應適用民事訴訟法，則移送民事庭之附帶民事訴訟，依法應繳納訴訟費用而未繳納者，依民事訴訟法第249條第1項但書規定，自應定期先命補正。又因刑事附帶民事訴訟本質上與一般民事訴訟無異，故刑事附帶民事訴訟經刑事庭依刑事訴訟法第504條第1項規定裁定移送於同院民事庭後，民事庭如認其不符同法第487條第1項規定之要件時，應許原告得繳納裁判費，以補正起訴程式之欠缺（最高法院108年度台抗大字第953號裁定意旨參照）。再訴訟標的之價額，由法院核定；核定訴訟標的之價額，以起訴時之交易價額為準，無交易價額者，以原告就訴訟標的所有之利益為準，民事訴訟法第77條之1第1項、第2項亦有明定。經查：
㈠本件抗告人因蔡宴溱被訴銀行法等刑事案件（案列臺北地院108
  年度金重訴字第1號），於臺北地院刑事訴訟程序，對蔡宴溱
  等4人附帶提起民事訴訟，固經臺北地院刑事庭以110年度重附
  民字第36號裁定將附帶民事訴訟移送臺北地院民事庭。惟臺北
  地院108年度金重訴字第1號刑事判決係以蔡宴溱明知未經主管
  機關許可，不得經營銀行之收受存款業務，亦不得以借款、收
  受投資或其他名義，向多數人或不特定人收受款項或吸收資金
  ，而約定或給付與本金顯不相當之紅利、利息、股息或其他報
  酬，竟與浩天投資顧問有限公司之登記負責人莊美蘭、實際負
  責人呂達豐共同基於非法收受投資款項之單一集合犯意聯絡，
  自民國103年8月起陸續向如該判決附表編號2至16所示投資人
  招攬投資澳門B2賭廳投資案，而認定蔡宴溱違反銀行法第29條
  、第29條之1規定，與法人行為負責人共同犯銀行法第125條第
  1項前段之非法經營銀行業務罪，判處蔡宴溱有期徒刑1年10月
  ，然就公訴意旨所指蔡宴溱招攬抗告人等人之部分，因無證據
  足認蔡宴溱與呂達豐、莊美蘭有犯意聯絡或行為分擔，應為無
  罪判決，惟此部分與蔡宴溱有罪部分有實質上一罪關係，爰不
  另為無罪之諭知等情，有上開刑事判決附卷可稽（見原法院卷
  第13至73頁），足見蔡宴溱就招攬抗告人投資之部分並未受有
  罪之判決，抗告人就此提起附帶民事訴訟，已有未合。又蔡宴
  溱既因違反銀行法第29條、第29條之1規定而經判決有罪，揆
  諸前揭說明，抗告人縱因蔡宴溱此項犯罪而受損害，亦僅屬間
  接被害人，自不得依刑事訴訟法第487條第1項規定，於刑事訴
  訟程序附帶提起民事訴訟。
㈡又抗告人提起本件刑事附帶民事訴訟，雖與刑事訴訟法第487條
  第1項規定不符，惟臺北地院刑事庭既以裁定移送臺北地院民
  事庭審理，依最高法院108年度台抗大字第953號裁定意旨，應
  許抗告人得繳納裁判費，以補正起訴程式之欠缺。準此，抗告
  人既未繳納訴訟費用，則依首開說明，應許抗告人得繳納裁判
  費，以補正起訴程式之欠缺。經核抗告人起訴請求蔡宴溱等4
  人連帶給付2,344萬元及自附帶民事起訴狀繕本送達蔡宴溱等4
  人之翌日起至清償日止，按週年利率百分之5計算之利息（見
  原法院卷第207頁，準備程序筆錄），原法院據以核定本件訴
  訟標的價額為2,344萬元，並命抗告人補繳第一審裁判費，即
  無不合。
㈢抗告人雖主張：參酌最高法院20年度上字第55號、84年度台上
  字第3060號、95年度台非字第275號刑事判決及本院暨所屬法
  院107年度法律座談會民事類第11號研討結果之見解，伊係因
  蔡宴溱犯罪而直接受有損害之人，依刑事訴訟法第487條第1項
  規定，自得對蔡宴溱等4人提起附帶民事訴訟，原裁定命伊補
  繳裁判費，顯有違誤等語。惟上開最高法院刑事判決係就刑事
  訴訟法第232條得提出刑事告訴之被害人所為之論述，與本件
  情形不同，尚不得比附援引。況抗告人援引另案最高法院20年
  度上字第55號、84年度台上字第3060號、95年度台非字第275
  號刑事判決及本院暨所屬法院107年度法律座談會民事類第11
  號研討結果之見解，對於本件並無拘束力。是抗告人執此主張
  原裁定不當，自不足採。
綜上所述，原裁定以抗告人提起本件附帶民事訴訟，與刑事訴
  訟法第第487條第1項規定之要件不合，應補繳裁判費，而核定
  本件訴訟標的價額為2,344萬元，並無不合。抗告意旨，指摘
  原裁定關於抗告人提起本件附帶民事訴訟與刑事訴訟法第487
  條第1項規定要件未合，應補繳裁判費，而核定本件訴訟標的
  價額之部分為不當（命補繳裁判費部分，核係法院於訴訟程序
  進行中所為之裁定，依民事訴訟法第483條規定，不在得抗告
  之列），聲明廢棄，非有理由。
據上論結，本件抗告為無理由。依民事訴訟法第495條之1第1項
  、第449條第1項、第95條、第78條，裁定如主文。
中　　華　　民　　國　　111 　年　　8 　　月　　31　　日
                  民事第二十三庭
                      審判長法  官  張松鈞 
                            法  官  許勻睿 
                            法  官  李昆曄
正本係照原本作成。
本裁定除以適用法規顯有錯誤為理由外，不得再抗告。如提起再
抗告，應於收受送達後10日內委任律師為代理人向本院提出再抗
告狀。並繳納再抗告費新臺幣１千元。
中　　華　　民　　國　　111 　年　　9 　　月　　1 　　日
　　　　　　　　　　　　　
　　　　　　　　　　　　　  書記官  蕭麗珍